【裁判字號】    88,上更(一),650
【裁判日期】    890125
【裁判案由】    偽造有價證券等
【裁判全文】
臺灣高等法院刑事判決                  八十八年度上更(一)字第六五號
    上  訴  人
    即自訴  人  戊○○
    自訴代理人  乙○○
                丁○○
    被      告  己○○
                丙○○
    共      同
    選任辯護人  許進德
                陳佳瑤
右上訴人，因自訴被告偽造有價證券案件，不服台灣台北地方法院八十五年度自字第
三一四號，中華民國八十五年十月二十三日第一審判決，提起上訴，經判決後，由最
高法院發回本院，本院判決如左：
    主    文
上訴駁回。
    理    由
一、本件上訴人即自訴人（以下簡稱自訴人）於原審自訴意旨略以：被告己○○與自
    訴人戊○○係舊識，並自民國八十一年起，其間因委託買賣股票代墊款等事，自
    訴人戊○○曾開立六張支票由被告己○○保管；其中一紙以自訴人為發票人，付
    款人為世華聯合商業銀行，帳號七三八八─六號，票號0000000號，面額
    新台幣（下同）九十五萬元之支票一紙，發票日空白之必要事項記載未完成之無
    效支票（下稱系爭支票），嗣因被告己○○操作股票不當，發生鉅額虧損，乃向
    自訴人誑稱恐其夫之訴外人林中興發覺損失，乃要求自訴人開立無債權、無發票
    日之本票一千四百萬元，以為取信其夫，並同意渠代為保管之六紙支票（含前述
    發票日期空白支票）返還自訴人，且與自訴人會算並清償對自訴人之債務云云；
    自訴人信以為真，乃於八四年九月初由至被告己○○公司處取回支票；詎至被告
    己○○任職之世華銀行前，被告己○○交付一信封予自訴人，並稱六張支票均在
    內，自訴人不疑有他，嗣後始行拆閱該信封，竟發現內只有支票二紙，包括系爭
    支票在內之另四紙支票均不在其內，乃以行動電話通知連繫被告己○○，被告己○○即稱：該另四紙支票一時找不到，正在尋找中但可能已遺失了，願再找看看
    ，自訴人信以為真，故等待被告己○○尋找。嗣於八十四年九月二十七日，銀行
    通知自訴人指被告己○○所稱遺失之四張支票中有二張（含系爭支票）竟遭人提
    示，認該票顯然遭他人竊取或拾獲，乃即向警方申報遺失，並即申請除權公示催
    告，另一面額一百九十萬元支票因已逾提示期間則依法撤銷付款委託，其上均表
    明該系爭支票確係未載明發票日之無效支票。而該二張支票係被告丙○○持有，
    被告丙○○顯與被告己○○有所勾結，由被告丙○○以第三人之出面行使權利，
    其間顯有犯意聯絡、行為分擔，因認被告己○○、丙○○涉犯刑法第二○一條第
    一項、第二項之偽造、行使有價證券罪嫌云云。
二、按犯罪事實，應依證據認定之，無證據不得推定其犯罪事實；又不能證明被告犯
    罪者，應諭知無罪之判決，分別為刑事訴訟法第一百五十四條、第三百零一條第
    一項所明文規定。
三、訊之被告己○○、丙○○均否認有如自訴意旨所述犯行，被告己○○辯稱：自訴
    人向伊借款，已還一百萬元，另開九十五萬元之系爭支票，並非偽造等語，且於
    原審中辯謂：伊係在銀行辦理支票存款業務，而與在世華銀行設立甲存支票帳戶
    之自訴人結識，緣八十一年十月起，自訴人即多次透過伊向伊丈夫林中興借款，
    並將其借用他人名義所買入之股票交付予伊為借款之擔保，至八十二年間，自訴
    人要求以寶來證券股份有限公司及鼎康證券股份有限公司出具之「融資買進報告
    書」十九張；換回其質押於被告處之現股，因該等「融資買進報告書」乃係購買
    股票者，以信用方式買進股票之證明，若欲出售時須提出該報告書，否則無法於
    股票市場交易，伊認此亦有相當之保障，遂乃同意自訴人以該十九紙報告書換回
    原質押於伊處之股票，此時自訴人向伊夫妻二人所借貸之款項已達千萬元。嗣於
    八十三年底，伊之配偶林中興有意拓展其投資之業務，故要求自訴人返還其借款
    ，結算其積欠之款項為一千四百萬元後，自訴人方於林中興面前當場簽發發票日
    為八十四年九月五日之本票交予伊之配偶林中興收執，惟自訴人自簽發該本票後
    ，仍未履行其清償債務之承諾，伊及林中興見自訴人遂欲以手中所持有之擔保品
    設法求償，乃向寶來證券股份有限公司及鼎康證券股份有限公司查詢行使事項，
    始知該十九紙「融資買進報告書」早於八十二年六月至七月間，已經自訴人以申
    報掛失為由註銷在案，且報告書內所載之股票亦由自訴人出售完畢，伊與林中興
    即向檢察署提出告訴，公訴人偵查後並對自訴人詐欺、偽造文書等犯行提起公訴
    ，現於原審審理中，於該案偵訊中，自訴人亦坦承係因與伊夫妻之借貸關係而將
    股票或報告書等交付伊為擔保等情不諱，是自訴人竟於自訴狀誆稱係因伊操作股
    票失利，而懇求其簽發「未載發票日」之本票交付予被告之配偶林中興，顯非實
    在。事實上自訴人簽發之系爭支票，與前開一千四百萬元之借款毫無干係；蓋自
    訴人於八十四年八月一日向伊要求再借款一百九十七萬元，伊一則以自訴人前帳
    未清，二則因自己實已無款可借故而拒絕，但自訴人再三保證其八月二十五日即
    有收入可為清償，並塞予伊一紙其親筆書寫之字條，伊一時心軟，即向同事調借
    籌得一百九十五萬元之款項，其餘之二萬元則係自訴人將其母連金盆之存摺等交
    付伊代為提出，如此而湊齊其所須之一百九十七萬元，伊旋依自訴人字條上之指
    示將該等款項分別存入指定之帳戶內，有各該匯款紀錄為證，至八十四年八月二
    十五日；自訴人約定之還款時間屆至，自訴人即向伊表示其應收入之款項並未如
    數取得，央求先行返還一百萬元，其餘之九十五萬元則於一個月後再行清償，伊
    經獲得出借款項同事之同意後，方始收受自訴人所交付之一百萬元及系爭支票，
    但於票據屆期前，自訴人要求再寬延時間及換票被拒後加以多次前往伊工作處吵
    鬧，致伊之同事要求伊擔負責任，而伊出借予自訴人之款項中有部份來自娘家姐
    妹之私房錢，自訴人未依約給付利息清償借款，加上前開九十五萬元之債務，此
    等負擔皆須由伊先行解決，伊只得向友人甲○○商請調借，但甲○○當時手頭不
    便，即再轉向甲○○之表妹丙○○借款，經丙○○同意並將款項交付被告後，伊
    即將涉案支票交付予丙○○收執，此為該九十五萬元票據取得及轉讓之經過，而
    系爭支票經丙○○屆期提示，銀行通知自訴人存款不足請其補款後，自訴人竟謊
    稱遺失並向付款銀行為掛失止付，更誆稱該票據其未填載發票日，指控該紙票據
    上之發票日為伊自行填載，然系爭支票確為自訴人交付予伊，為自訴人所自認，
    而伊任職銀行界，所掌管者即為支票存款往來業務，對於支票未載發票日即視同
    廢票乙事知之甚詳，於此情況下，伊絕無可能收受無發票日記載之票據，且自訴
    人謊報遺失乙節，業經台灣台北地方法院檢察署以八十四年偵字第二四二一四號
    提起公訴在案，而自訴人為免受刑罰，故而臨訟杜撰指控伊偽造票據，掛失申報
    云云，且系爭支票係於八十四年九月二十六日提示，倘票據係出於偽造，何以自
    訴人不立即提出追訴以保障其權益，卻於台北地方法院檢察署對其追訴詐欺、偽
    造文書、誣告等犯行及丙○○訴請清償後，方始提出自訴！益足證明自訴人所為
    全係為求脫罪而已，伊絕無偽造系爭支票，伊於警訊中係指稱八十四年八月一日
    蔡女（按即自訴人）向我調借一百九十五萬元，伊不知警員會載筆錄為調借九十
    五萬元等語。被告丙○○一再辯稱：八十四年九月初是甲○○以電話連繫伊說己○○要借錢，甲○○稱己○○有九十五萬元之支票，發票人是戊○○，因為伊認
    識己○○所以就同意借錢給己○○；甲○○是在大展證券公司任職，伊在該公司
    有專戶，存摺和私章都是甲○○在保管，都由甲○○直接提款，帳號幾號伊並不
    清楚，因為都是由甲○○在處理，甲○○是陸陸續續提出九十五萬元，因為甲○○是伊表姐，所以伊全權由甲○○處理，伊並沒有戊○○的一百九十萬元支票，
    該支票是甲○○借的，現在甲○○手上之系爭支票並不是檢來的，也不是伊偽造
    的等語。而自訴人認被告二人有上開犯行，無非提出票據遺失申報書、台灣台北
    地方法院八十四年度催字第七０四七號公示催告裁定、本院民事庭八十四年度抗
    字第三０二一號裁定、世華銀行支票撤銷付款委託申請書、票號ＤＢ00000
    00號金額九十五萬元支票影本各乙份為其論據。
    經查：
  (一)自訴人積欠被告己○○之配偶林中興一千四百萬元債務乙節，此有自訴人簽發之
    本票（發票日：八十四年九月五日）影本一紙在卷足稽，且為自訴人所自承在卷
    ，而上開借款係自訴人向被告己○○所調借，由案外人林中興所出資乙節，並經
    證人林中興到庭結證屬實，且觀之自訴人於原審法院八十四年度易字第七二九三
    號誣告一案中八十五年四月二十九日審理中陳稱：伊於八十四年九月六日簽發一
    紙一千四百萬元本票交付林中興：：：清償該筆借款等語，經原審調閱全卷核閱
    無訛，並影印相關卷證附卷足憑；從而被告己○○指稱自訴人積欠其夫一千四百
    萬元之債務等情，應屬實在。
  (二)被告己○○辯稱：伊個人於八十四年八月一日所借自訴人一百九十五萬元乙節，
    有其提出世華聯合商銀之匯款單四紙在卷足稽，並有自訴人之便條紙一件可憑，
    且觀之匯款金額與帳戶帳號均互為一致，且為自訴人所自承（見其八十五年六月
    十一日補充自訴理由狀），則被告己○○上開所辯，核與事實相符，尚可採信。
    至自訴人又稱：伊雖確曾向己○○調借上開一百九十五萬元，然伊已於八十四年
    八月下旬還清，並依被告己○○指示分別匯款一百萬元、二十餘萬元匯入林謝素
    甭帳戶云云，經原審向世華聯合商銀函查結果，林謝素甭帳戶於八十四年八月二
    十五日確有一百萬元及二十萬零九千二百三十元匯款，匯入林謝素甭世華聯合商
    銀帳號0000000000號帳戶，惟質之被告己○○辯稱：上開二十餘萬元
    係一千四百萬元之利息，並非清償上開一百九十五萬元借款等語。按自訴人自八
    十一年起，積欠被告己○○之配偶林中興一千四百萬元借款，按月利息以一百萬
    元利息一萬八千元（即日息每萬元六元之利率計算），每月利息以當月底匯入被
    告己○○之配偶林中興之母親林謝素甭帳戶等情，為自訴人所自承（見原審八十
    五年十月二日訊問筆錄暨八十五年度易字第二０三八號詐欺案中戊○○八十五年
    七月二十日答辯續狀調查聲請證據二部分），且有被告己○○所提出利息計算明
    細及林謝素甭存摺影本可按，被告己○○辯稱：上開二十餘萬元部分係一千四百
    萬元之利息，與上開一百九十五萬元部分借款無涉等語，應非無據。
  (三)被告己○○所稱向甲○○處調借八十六萬四千五百元部分（按即系爭支票之借款
    部分金額），有從被告丙○○世華銀行帳戶於八十四年九月十六日、同年九月二
    十日分別提領之三十萬元、十萬元、二十六萬四千五百元、十萬元之活期存款條
    影本在卷足憑，並經證人甲○○於八十五年度偵字第二一九六號、原審八十五年
    度易字第七二九三號誣告案中結證屬實，並經原審影印相關卷證附卷足稽，渠等
    間就系爭支票之借貸關係亦為真實。
  (四)自訴人指稱系爭九十五萬元支票係一千四百萬元債務之擔保支票乙節，然依自訴
    人於原審中復自承伊自八十一年底起，陸續向被告己○○所調借資金，直至八十
    三年九月間止已積欠被告己○○一千四百萬元等語（見原審八十五年十月十六日
    審理筆錄），且自訴人自八十四年三月起，每月匯款支付二十四萬元之利息至林
    謝素甭帳戶，有被告己○○所提出利息計算明細及林謝素甭存摺影本可證，已如
    前述；而自訴人所簽發之系爭支票之支票簿係於八十四年六月八日始向世華營業
    部所申請，此有世華聯合商銀八十五年十月十九日（八五）世營業部字第六０二
    號覆函一件可按，且為自訴人所自承（見原審八十五年九月四日訊問筆錄），則
    系爭支票應係於八十四年六月八日以後所簽發無訛。又衡之民間交易習慣，一般
    調借款項之擔保票據乃係於金錢交付之同時，或前後數日內即將票據同時交付，
    以供擔保，而自訴人既於八十三年九月業已積欠被告己○○之夫林中興債務已達
    一千四百萬元，並自三月起開始支付利息，已如前述；則自訴人自無可能遲至八
    十四年六月以後如簽發與所欠款項顯不相當之九十五萬元面額之支票交付被告己○○以供擔保；是自訴人所稱系爭支票係作該一千四百萬元借款之擔保乙節，顯
    非實在。被告己○○辯稱：系爭支票係另一借貸關係之票據，尚為可採。雖自訴
    人復於原審審理時指稱被告己○○夫婦於八十四年六月底間另積欠其一千八百萬
    元云云（見原審八十五年十月十六日審理筆錄）。惟非但為被告己○○所否認，
    且自訴人迭於歷次調查中，均未提出相關證據以供審認，是其所稱債權，即難遽
    信。且衡諸常情，自訴人與被告己○○夫婦會算欠款時，理應將此債權就一千四
    百萬元部分與被告己○○夫婦主張抵銷，自訴人豈有於八十四年九月間仍簽發上
    開面額一千四百萬元之本票之理？是自訴人上開指訴，難以採為論罪之依據。此
    外並有台灣台北地方法院檢察署八十四年度偵字第二四二一四號、八十五年度偵
    字第二八三八號起訴書各一件、原審八十四年度易字第七二九三號刑事判決一件
    在卷可憑。另自訴人指控被告己○○在發票日空白之系爭支票擅自蓋用日期戳予
    以偽造，因自訴人從未使用日期戳之習慣一節，經查系爭支票既由自訴人簽發後
    交給被告己○○，被告己○○任職世華銀行，辦理支票存款業務，應知發票日空
    白乃未完成之票據，且自訴人尚欠被告己○○之款項九十五萬元（另積欠其夫林
    中興一千四百萬元），並無證據證明系爭支票之發票日確由被告己○○所蓋用記
    載，難令負偽造支票之刑責。至於自訴人所指案外人張一惠所持有自訴人簽發之
    支票亦為空白日期及自訴人所簽發支票為書寫，並非蓋日期戳，乃另一問題，不
    能以此認定系爭支票之發票日確由告己○○所蓋用日期戳予以填載。
  (五)最高法院發回意旨略以：被告己○○於八十四年十月二十二日，在上訴人被訴誣
    告案件（即台灣台北地方法院檢察署八十四年度偵字第二四二一四號，該案嗣經
    本院於八十五年十一月二十一日判決自訴人無罪確定，見發回前本院卷第三十七
    頁）之警訊中，原稱：自訴人係於八十四年八月一日持上開九十五萬元之支票向
    伊調現，嗣伊又於八十四年九月二十六日持該票向甲○○調借（見原審卷第一０
    五頁背面、第一０六頁）；證人甲○○於同日警訊時亦稱：己○○於八十四年九
    月二十六日持該票向伊調現，伊轉向丙○○調取（見原審卷第一０八頁背面、第
    一０九頁）；被告丙○○於八十四年十一月十六日在該誣告案件偵查中並稱：係
    甲○○於八十四年九月二十六日持該票向伊調借九十五萬元云云（見原審卷第一
    一０頁）。經核均與被告二人在原審之辯解不相符合，其供詞先後齟齬，是否可
    信，已非無疑。又查被告丙○○在世華銀行之存款帳戶，於八十四年九月十六日
    曾提領現金三十萬元，同月二十日又分三次提領二十萬元、二十六萬四千五百元
    及十萬元等情，固有取款憑條影本可證（見一審卷第一五七頁）。惟被告己○○
    苟以上開九十五萬元之支票，經由甲○○向被告丙○○調現屬實，被告丙○○何
    以未自存款帳戶中一次領出借與，而係分二日先後四次陸續提領，且有同一日（
    即八十四年九月二十日）填寫三張取款憑條，分三次領出現金之情形？凡此似與
    經驗法則相違。實情如何，自應詳察審認。原審未予究明，遽為有利於被告二人
    之判決，難謂無調查職責未盡及判決理由不備之違誤云云。惟查：被告己○○於
八十四年八月一日借予自訴人一百九十五萬元，業據其提出世華聯合商銀之匯款
    單四紙為其佐證，而自訴人所還之一百二十餘萬元既與本件債務無涉，自訴人迄
    無法提出其已清償一百萬元之債務之明證，自難為已經清償之推定，而被告己○○上開警訊之供述，乃警員對九十五萬元之支票已經申報遺失為調查，被告己○○自難就上開債務為完整供述，其僅就九十五萬元支票乙節為述，自不得以此
    謂其供述與其他被告供述不符而為其不利之推定。又證人甲○○於本院調查時證
    以：錢是被告己○○向我借的；錢是被告丙○○的，我是證券公司職員，我的存
    摺在公司內不能有戶頭，上班時我又不能外出提款，才由被告丙○○戶頭提領出
    來借被告己○○，九十五萬是九月二十六日、八月一日是一筆一百九十幾萬元的
    ，趙女帳戶都是我提領，我寫不足就再加一筆，因她打電話來後又再打來，我在
    營業部不能領錢，所以分次寫，她說要九十五萬元，她先拿三十萬元，又打電話
    過來說要二十萬元，我也沒辦法，我那時在上班，沒想那麼多，才同一天分次提
    領多次，她有說要調調看，調不到再向我調，．．．．（見本院八十八年十二月
    二十七日訊問筆錄），足見甲○○於八十四年九月二十日當天填寫三張取款憑條
    ，分三次領出現金，亦與常理並無違背之處。至上開支票既為被告丙○○合法擁
    有，即非為自訴人而持有，其將之提領，乃合法之使用票據行為，自與刑法上之
    行使偽造有價證券之犯罪構成要件不符，而本件復查無被告二人於提示支票時有
    犯意聯絡及行為分擔，自難遽以該罪相繩。至自訴人雖於本院審理中雖聲請向世
    華銀行營業部調取林謝素甭帳戶00000000000號八十四年九月一日至
    同年月三十日之存款往來明細表，被告己○○在世華銀行行員存款帳號二九八－
    一與鍾柏在該行營業部帳號00000000000號自八十四年七月一日至
    同年九月三十日之存款往來明細表擬證明被告己○○是否真的無錢可借乃轉向甲○○借用等情，因被告己○○向甲○○轉借與本案待證事實無必要關聯，且經查
    證屬實，上開聲請，核無必要，併此明。
    要之，被告二人所辯，均堪採信。此外復查無其他證據足認被告二人有偽造有價
    證券罪嫌，揆諸首揭說明，本案被告二人均屬犯罪不能證明。
四、原審因而諭知己○○、丙○○偽造有價證券均無罪之判決，並無不合。自訴人上
    訴仍執前詞，指摘原判決不當，求予撤銷改判。經查被告尚不成立犯罪，如前所
    述。其上訴非有理由，應予駁回。
五、按第二審法院，應就原審法院經上訴部分調查之，為刑事訴訟法第三百六十六條
    所明文規定，查本件自訴人就被告二人上述犯行，認涉有偽造有價證券、侵占犯
    嫌，且認數犯意各別，犯罪構成要件互異之數罪，應予分論併罰，經其供明在卷
    ，原審雖於理由欄內述自訴人自訴犯各罪情形，惟於其他欄內並未說明被告二
    人侵占罪部分何以無罪之理由，此有上開刑事判決書乙份在卷可攷，又按已經起
    訴而第一審漏未裁判之事項，與其已判決上訴之部分如係各自獨立，並無審判不
    可分之關係，且未經當事人上訴時，依刑事訴訟法第三百五十八條之規定，因不
    屬第二審，又非與已判決之上訴部分顯然各別獨立，則其與已判決之上訴部分，
    是否同一事實，有無上述審判不可分之關係，第二審仍應予審究，如審究結果，
    確無該項關係，除應就原審判決經上訴之部分依法裁判外，當事人就未經第一審
    判決之部分提起上訴，即應認為違背法律上之程式，予以駁回（最高法院二十九
    年上字第三八一八號判例參照）。本案自訴人自訴侵占部分既未經原審判決，其
    逕為提起本件上訴，此部分上訴即屬違背法律上之程式，本院自應併予駁回，附
    此明。
據上論斷，應依刑事訴訟法第三百六十八條，判決如主文。
中    華    民    國    八十九    年       一       月       二十五     日
                          臺灣高等法院刑事第七庭
                              審判長法  官  吳  啟  民
                                    法  官  蘇  隆  惠
                                    法  官  許  文  章
右正本證明與原本無異。
如不服本判決應於收受送達後十日內向本院提出上訴書狀，其未敘述上訴之理由者並
得於提起上訴後十日內向本院補提理由書（均須按他造當事人之人數附繕本）。
                                    書記官  丁  淑  蘭
中    華    民    國    八十九    年       一       月       二十七     日


司法院資訊處製作；財團法人民間司法改革基金會備份。
